【裁判字號】    98,消債更,30
【裁判日期】    981008
【裁判案由】    更生事件
【裁判全文】
臺灣臺東地方法院民事裁定            98年度消債更字第30號
聲  請  人
即  債務人  甲○○
代  理  人  乙○○
上列當事人聲請更生事件，本院裁定如下：
    主  文
更生之聲請駁回。
聲請費用由聲請人負擔。
    理  由
一、按「債務人不能清償債務或有不能清償之虞者，得依本條例
    所定更生或清算程序，清理其債務。」消費者債務清理條例
    第3 條定有明文。蓋經濟上陷於困境之消費者，若任其於惡
    性循環之債務窘境中自生自滅，將衍生嚴重之社會問題，致
    難以維持安定之社會經濟秩序，故有予之分別情形依更生或
    清算之程序清理其債務之必要，藉以妥適調整其與各相關債
    權人等間之權利義務關係，以謀求消費者經濟生活之更生機
    會，從而健全社會經濟發展。惟私法上債之關係，係以當事
    人間之信賴關係為基礎，為社會經濟組織之重要支柱，故當
    事人於以法律行為追求自己之利益之際，亦應顧及對方之利
    益，並考量債權債務在社會上之作用，本於誠實及信用之原
    則，行使其債權及履行其債務，故債務人之消費者欲以上開
    條例為其所負義務之調整者，自應本於誠信原則，僅在其不
    能清償債務或有不能清償之虞而使其陷於經濟上之困境時，
    始得准許之，以避免其藉此善意之立法而惡意圖謀減免債務
    ，致使社會陷於道德之危險，並因此使信用緊縮而造成社會
    經濟之動盪。再者，消費者債務清理條例第151條第1項、第
    5 項之規定，係採「協商前置主義」，債務人於協商程序中
    ，自應本於個人財產及收支狀況，依最大誠信原則，商討解
    決方案，如終究不能協商，於聲請更生或清算時，法院審酌
    是否符合「不能清償或有不能清償之虞」之要件時，宜綜衡
    債務人全部收支及財產狀況，評估是否已不能維持符合人性
    尊嚴之最基本生活條件，如曾有協商方案，其條件是否確實
    不能達到上開基本之要求等，為其判斷之準據。從而，茍債
    務人於前置協商程序中，對於金融機構債權人所提出之還款
    方案，並非不能負擔者，即難遽認債務人有何不能清償債務
    之情事。
二、本件聲請意旨略以：聲請人有不能清償債務之情事，於消費
    者債務清理條例施行後，曾以書面向最大債權金融機構請求
    共同協商債務清償方案，惟因不能負擔台新國際商業銀行股
    份有限公司（下稱台新銀行）所提按月清償約新臺幣（下同
    ）26,000元，抑或一次清償債務總額半數約1,000,000 元之
    清償方案，以致協商不成立，且其無擔保或無優先權之債務
    總金額未逾12,000,000元，復未經法院裁定開始清算程序或
    宣告破產，爰聲請裁定准予更生云云。
三、聲請人就其主張事實固已提出台新銀行寄予聲請人之前置協
    商不成立通知書為證；然而，觀諸該通知書之記載，協商不
    成立乃係聲請人無法負擔任何還款條件所致；本件當應查明
    聲請人之收支及財產狀況，判斷聲請人是否確實無法負擔最
    大債權銀行所提出之還款方案，以明聲請人有無不能清償債
    務之情事。惟查，聲請人陳稱：其因不能負擔台新銀行所提
    按月清償約26,000元，抑或一次清償債務總額半數約1,000,
    000 元之清償方案，以致協商不成立云云，為台新銀行所否
    認；聲請人迄今復未就此提出足資釋明之證據，自難逕予採
    信。
四、從而，聲請人既未釋明其有不能清償債務之情事存在，則聲
    請人聲請開始更生程序，即與消費者債務清理條例第3 條所
    規定之要件不符，應予駁回。
五、據上論結，依消費者債務清理條例第8 條、第15條及民事訴
    訟法第95條、第78條之規定，裁定如主文。
中    華    民    國    98    年    10    月    8     日
                        民事庭法  官  陳谷鴻
以上正本證明與原本無異。
如不服本裁定，應於裁定送達後10日內，以書狀向本院提出抗告
，並繳納抗告費新臺幣1,000元。
中    華    民    國    98    年    10    月    8     日
                              書記官  莊永利


司法院資訊處製作；財團法人民間司法改革基金會備份。
